【裁判字號】    91,訴,6520
【裁判日期】    920331
【裁判案由】    確認債權存在
【裁判全文】
臺灣臺北地方法院民事判決  九十一年度訴字第六五二○號
    原      告  建華租賃股份有限公司
?
    法定代理人  戊○○
    訴訟代理人  丙○○
                丁○○
    被      告  甲○○○○○○○○○○股份有限公司
?
    法定代理人  乙○○
    訴訟代理人  羅聖乾  律師
右當事人間請求確認債權存在事件本院判決如左：
    主      文
被告應給付原告新台幣壹佰貳拾捌萬肆仟柒佰陸拾貳元及自民國九十一年十一月十七
日起至清償日止，按週年利率百分之五計算之利息。
訴訟費用由被告負擔。
本判決於原告以新台幣肆拾貳萬捌仟元供擔保後得假執行。但被告如於假執行程序實
施前，以新台幣壹佰貳拾捌萬肆仟柒佰陸拾貳元預供擔保後，得免假執行。
    事實及理由
甲、程序方面：查原告係依據被告對於本院九十一年十一月八日北院錦九十一執酉字
    第二六四四一號「准許債權人建華租賃股份有限公司（原名華信銀租賃股份有限
    公司）向第三人聯通停車場開發事業股份有限公司自九十一年五月一日起至租約
    終止日止收取債務人聯寶停車業務股份有限公司租金債權」執行命令聲明異議，
    而據此提起本件訴訟請求被告應給付新台幣（下同）壹佰貳拾捌萬肆仟柒佰陸拾
    貳元，旋原告於本件審理中具狀請求擴張至貳佰伍拾壹萬參仟壹佰零貳元（擴張
    部分為壹佰貳拾貳萬捌仟參佰肆拾元係指九十一年五月份以前之租金），惟因被
    告否認並經本院行使闡明係基於何種請求權基礎後，原告乃於本院言詞辯論時，
    撤回有關擴張給付壹佰貳拾貳萬捌仟參佰肆拾元之請求，並經被告同意（見本院
    九十二年三月二十日言詞辯論筆錄甚明），依民事訴訟法第二百六十二條第一項
    規定，此部分已發生撤回之效力，合先敘明。
乙、實體方面：
  壹、原告起訴主張如下，並聲明判決(一)被告應給付原告壹佰貳拾捌萬肆仟柒佰陸拾
      貳元及自起訴狀繕本送達翌日（即民國九十一年十二月十七日）起至清償日，
      按週年利率百分之五計算之利息。(二)願供擔保請准宣告假執行。復提出租賃契
      約書乙份、扣押命令乙份、支付命令及確定證明書各乙份、執行命令乙份及本
      院九十一年執字第一六０八號拍賣公告等影本為證。
      一緣原告與訴外人即債務人聯寶停車業股份有限公司（以下簡稱聯寶公司）因
        給付票款事件，原告前已先行聲請假扣押訴外人聯寶公司對被告之租金債權
        ，該扣押命令並於九十年十一月三十日送達被告，而被告對於該扣押命令並
        無異議，嗣經原告於九十一年六月二十七日取得對訴外人聯寶公司之執行名
        義（本院九十年促字第四九七六五號支付命令），依據執行名義訴外人應給
        付原告肆仟零伍拾肆萬柒仟貳佰玖拾壹元，原告乃就其中四百萬元請求本院
        調卷執行訴外人聯寶公司對被告之租金債權，收取命令於九十一年十一月十
        五日送達被告。
      二詎被告於收取命令送達後，具狀向執行法院聲明異議，表示已代聯寶公司墊
        付結構安檢費用、二氧化碳鋼瓶及控制盤更新費用及消防檢查簽證費用等相
        關費用共計二十三萬四千七百六十二元，擬就前開費用及因承租停車塔所支
        付予訴外人聯寶公司之押租金壹佰零伍萬元與前開租金債權主張抵銷，惟被
        告向訴外人聯寶公司所承租之停車塔為訴外人郭志雄與吳麗香所持有，前述
        停車塔並於九十一年十一月二十七日經本院執行處以九十一年執字第一六０
        六號強制執行案件拍定在案，被告因而認定訴外人聯寶公司無法移交押租金
        予拍定人，乃據此主張不安抗辯權，要求先行抵銷對訴外人聯寶公司押租金
        及前述代墊費用，惟觀諸最高法院八十三年台上字第二一０八號判例意旨，
        被告縱使對訴外人聯寶公司有押租金之債權，但因其租賃關係尚未結束，被
        告之返還押租金請求權根本尚未發生，自不合於抵銷之狀態，退步言，縱使
        該請求權於九十一年十一月二十七日租賃標的物停車塔拍定之日發生，發生
        日期亦在九十一年十一月十五日執行命令送達日之後，被告主張行使抵銷權
        顯無理由。
      三再依民法第三百四十條規定：「受債權扣押命令之第三債務人，於扣押後，
        始對其債權人取得債權者，不得以其所取得之債權與受扣押之債權為抵銷。
        」，據此被告代訴外人聯寶公司墊付結構安檢費用、二氧化碳鋼瓶及控制盤
        更新費用及消防檢查簽證費用等相關費用共計二十三萬四千七百六十二元，
        其支付日期為九十一年三月十三日、三月十四日及八月六日，均發生於扣押
        命今送達之日後，況且依被告與訴外人聯寶公司所簽訂之租賃契約第八條第
        一項第五款之規定：「租賃標的物之保養費，第二年起由乙方（即被告）負
        責」，易言之，依該約定，標的物之保養費用自九十牛五月十日起，即應由
        被告自行負擔，從而被告主張行使抵銷權，自屬無據。
  貳、被告則以下列各項資為抗辯，並聲明請求(一)原告之訴及假執行之聲請駁回。(二)
      如受不利判決，願供擔保請准宣告免為假執行。並提出統一發票參紙為證。
      一查押租金契約乃租賃契約之從契約，兩者非屬真正具有對價關係之雙務契約
        ，但兩契約「乃基於經濟上具有關連之同一生活關係，其返還義務實具牽連
        性」，且因押租金契約係屬要物契約，於系爭租賃物所有權移轉時，若出租
        人未將押租金交付受讓人者，受讓人即對承租人不負返還押租金之義務，是
        出租人即訴外人聯寶公司之資產，於簽訂系爭租賃契約後，竟遭查封拍賣，
        其財產顯形減少，嗣有難為返被告即承租人所交付之押租金一百零五萬元之
        虞情形下，依前開說明，縱被告有先為給付租金之義務，亦得類推適用民法
        第二百六十五條規定之不安抗辯權，於出租人即訴外人聯寶公司未提供擔保
        ，或將系爭租金交付受讓系爭租賃物之買受人之情形下，就前開押租金之範
        圍內，拒絕租金之給付。
      二按出租人應以合於所約定使用收益之租賃物交付承租人，民法第四百二十三
        條定有明文，此乃出租人之主要義務，而與承租人租金之支付義務互有對價
        關係，出租人如不盡此義務，承租人自得行使同時履行抗辯，最高法院六十
        九年台上字第一七九八號判決意旨可參，顯見出租人應保持租賃物合於約定
        使用、收益之狀態並負擔租賃物之修繕義務，乃出租人基於租賃契約所生之
        主要義務，並非因其他債務關係所生之債務，即非屬民法第三百四十條規定
        之情形，因此，被告就債務人未為保持系爭租賃物合於約定使用、收益之狀
        態，代為支付結構安檢費用、二氧化碳鋼瓶及控制盤更新費用及消防檢查簽
        證費用等相關費用共計二十三萬四千七百六十二元，自得依民法第四百二十
        三條、第四百二十九條及第四百三十條之規定，逕於應給付予債務人之租金
        中扣除，否則，自亦得行使同時履行抗辯權，於修繕費用二十三萬四千七百
        六十二元之範圍內，拒絕租金之交付。
  參、查原告起訴主張被告於九十年十一月二十九日收到本院民事執行處於九十年十
      一月二十七日所發之北院錦九十民執全酉字第四一０二號扣押命令，復於九十
      一年十一月十五日收本院民事執行處於九十一年十一月八日所發之北院錦九十
      一執酉字第二六四四一號收取命令，惟被告於九十一年十一月二十一日具狀對
      前揭收取命令，針對其中交付予訴外人即聯寶公司押租金壹佰零伍萬元及代為
      支付結構安檢費用、二氧化碳鋼瓶及控制盤更新費用及消防檢查簽證費用等相
      關費用共計貳拾參萬肆仟柒佰陸拾貳元部分聲明異議之事實，為被告所不爭執
      ，復經本院依職權調閱九十一年度執字第二六四四一號民事執行卷宗（內含九
      十年度裁全字第一０二一三號保全程序卷、九十年度執全字第四一０二號執行
      卷宗），再者原告主張向訴外人所承租之停車塔業經執行法院以特別變賣程序
      後拍賣予第三人，而被告應每月支付訴外人即聯寶公司三十五萬元之租金，且
      確實交付押租金壹佰零伍萬元予訴外人聯寶公司以及支付前述貳拾參萬肆仟柒
      佰陸拾貳元等情，亦為被告所不爭執（見本院九十二年一月二十三日言詞辯論
      筆錄自明），並有被告所提出之本院九十一年十月二十八日北院錦九十一執酉
      字第一六０八號公告（特別變賣程序後之拍賣）、租賃契約書（地下室租賃契
      約），堪信此部分事實為真正，是本件應予審究兩造間之爭點厥為執行法院若
      就債務人對第三人金錢債權為執行時，於發扣押命令後，該債務人（即本案承
      租人）得否主張抵銷乙節？分述如下：
      一按查封之效力及於查封物之天然孳息，強制執行法第五十一條第一項定有明
        文，從該文義得知，查封之效力並不及法定孳息在內，而所謂法定孳息係指
        利息、租金及其他因法律關係所得之收益，為債務人對於第三人之金錢債權
        等請求權，屬於其他財產權之執行標的，應依強制執行法第一百一十五條對
        第三人發執行命令，始生執行效力，合先敘明。
      二經查被告與第三人即債務人聯寶公司於八十九年五月八日簽訂系爭停車塔租
        賃契約，租賃期間自八十九年五月十日起至九十二年五月三十一日止，租金
        每月三十五萬元（含稅），由被告開立每月十日到期支票，每三個月支付壹
        次（計三張按月到期），而原告起訴請求給付之壹佰貳拾捌萬肆仟柒佰陸拾
        貳元，係針對被告於九十一年五月一日起應給付之租金等情，為兩造所不爭
        執，已如前所述，而第三人即債務人聯寶公司對於被告之租金債權業經於九
        十年十一月二十七日經本院核發禁止收取命令在案，本院民事執行處於九十
        年十一月二十七日以北院錦九十民執全酉字第四一０二號禁止債務人聯寶公
        司，就扣押金額收取對第三人聯通停車場開發事業股份有限公司之租賃所得
        債權或為其他處分，第三人亦不得對債務人清償之禁止命令，該禁止命令業
        於九十年十一月二十九日送達於債務人收受，此經本院調閱九十年度執全字
        第四一０二號民事執行全卷附送達證書核對無誤，揆諸前揭法文規定，本件
        債務人於九十年十一月二十九日收受禁止命令始發行執行效力，益徵本件被
        告於是日後所為租金不得對於訴外人聯寶公司為清償或為其他處分之行為。
      三被告抗辯因與訴外人聯寶公司所簽訂之系爭停車塔契約，因該停車塔業經法
        院拍賣予第三人，固得主張不安抗辯權，就在押租金一百零五萬元之範圍內
        拒絕給付云云；惟查所謂民法第二百六十五條所定不安之抗辯權，以他方之
        財產於訂約後顯形減少，致有難為對待給付之虞，然而本件被告與訴外人聯
        寶公司所簽訂之停車塔租賃契約，此為債權契約，故雙方並不以出租人對租
        賃物擁有所有權為必要，亦即租賃契約並不因租賃物所有權之變異而失效，
        執之，被告所抗辯系爭停車塔契約之標的物，業經法院拍賣經由第三人標得
        ，縱為屬實，但被告與訴外人聯寶公司簽訂系爭租賃契約時已知悉該停車場
        之所有權並非訴外人聯寶公司所有，此觀諸被告所提出之租賃契約書及本院
        拍賣公告自明，從而，足認被告所抗辯之拍賣停車塔，乃為訴外人吳麗香與
        郭志雄所有，並非訴外人聯寶公司所有之財產，此外，被告復未舉證證明訴
        外人聯寶公司之財產於簽訂系爭租賃契約後，顯形減少之證據資料以供本院
        審酌，是被告抗辯得類推適用不安抗辯權乙節，要無可採。
      四被告另抗辯就有關就租賃物維修費用二十三萬四千七百六十二元部得行使抵
        銷權，惟按受債權扣押命令之第三債務人，於扣押後，始得對其債權人取得
        債權者，不得以其所取得之債權與受扣押之債權為抵銷，民法第三百四十條
        定有明文，經查被告所支付之結構安檢費、二氧化碳鋼瓶及控制盤更新費用
        及消防檢查簽證費用等相關費用共計二十三萬四千七百六十二元，其支付日
        期為九十一年三月十三日、三月十四日及八月六日，然被告所收受之禁止扣
        押命令乃於九十年十一月二十九日，已如前所述，故不論被告所抗辯前揭費
        用應由訴外人聯寶公司所支付伊僅為代為支付乙節為真實，但觀諸前開法條
        之規定，顯見本件被告所主張該部分債權係於收取前述禁止命令後所為之債
        權，揆之前開說明，是本件原告主張被告於禁止命令後所為之該部分債權不
        得行使抵銷權乙節，洵堪採信。
  肆、從而，執行法院就債務人對於第三人金錢債權為執行時，於發扣押命令後，依
      強制執行法第一百十五條第二項所定，得以收取命令、移轉命令或支付轉給命
      今使債權人獲得清償，且該三種命令可互相換用，其為執行法院執行方法之變
      更，本件原告經本院民事執行處於九十一年十一月八日以北院錦九十一執酉字
      第二六四四一號核發收取命令，准本件原告就債務人對第三人即本件被告之租
      金債權自九十一年五月一日起至租約終止日止，在肆佰萬元及執行費貳萬捌仟
      參佰肆拾元範圍內收取，且該收取命令業於九十一年十一月十五日送達予被告
      ，是本件原告取得以自已名義向第三人收取金錢債權之收取權，因此原告主張
      被告應給付壹佰貳拾捌萬肆仟柒佰陸拾貳元及自起訴狀繕本送達之翌日（即九
      十一年十二月十七日）起至清償日止，按週年利率百之五計算之利息，洵屬有
      據，應予准許。
  伍、假執行之宣告：兩造均陳明願供擔保請求宣告假執行，或免為假執行，核均無
      不合，爰分別酌定相當擔保金額，予以准許。
  陸、本件事證已臻明確，兩造其餘攻擊防禦方法及其他事證，無足以影響本件判斷
      ，爰不一一論述，併此敘明。
丙、結論：本件原告之訴為有理由，並依民事訴訟法第七十八條、第三百九十條第二
    項、第三百九十二條，判決如主文。
中      華      民      國    九十二    年      三      月    三十一    日
                                            民事第四庭法      官  陳博文
右為正本係照原本作成。
如對本判決上訴須於判決送達後二十日內向本院提出上訴狀
中      華      民      國    九十二    年      三      月    三十一    日
                                                      書  記  官  蔡嘉萍


司法院資訊處製作；財團法人民間司法改革基金會備份。
